臺灣屏東地方法院民事判決　　　　　　　99年度簡上字第55號
上　訴　人
即　原　告　劉明輝
訴訟代理人　樓嘉君律師
被上訴人
即　被　告　林麗珠
　　　　　　陳枝來
上列當事人間請求給付票款事件，上訴人對於民國99年3 月22日
本院潮州簡易庭98年度潮簡字第414 號第一審判決提起上訴，本
院於100年11月2日言詞辯論終結，判決如下：
    主  文
原判決廢棄。
被上訴人應連帶給付上訴人新臺幣拾萬元，及自民國九十八年
七月三十一日起至清償日止，按週年利率百分之六計算之利息。
第一、二審訴訟費用由被上訴人連帶負擔。
    事實及理由
壹、程序方面：
    被上訴人經合法通知，未於最後言詞辯論期日到場，核無民
    事訴訟法第386 條各款所列情形，爰依上訴人之聲請，由其
    一造辯論而為判決。
貳、實體方面：
一、上訴人於原審起訴主張：
    被上訴人陳枝來向上訴人借款新臺幣（下同）300,000 元，
    並出具由被上訴人林麗珠為發票人、被上訴人陳枝來為背書
    人、付款人臺灣土地銀行枋寮分行、發票日為民國98年7 月
    31日、票面金額300,000 元，票號ES0000000 號之支票1 張
    （下稱系爭支票），詎屆期提示未獲付款，屢經催討，被上
    訴人均置之不理，為此提起本件訴訟。並聲明：被上訴人應
    連帶給付上訴人300,000 元，並自98年7 月31日起至清償日
    止，按年息6%計算之利息。
二、被上訴人於原審則以：
    系爭支票固由被上訴人林麗珠所簽發，惟係為與上訴人共同
    經營合作社，而擬向上訴人借款之用，然上訴人從未將款項
    交付被上訴人，是被上訴人自得以票據之原因關係對抗上訴
    人。又上訴人所提出借貸明細表上所記載之項目及金額，則
    係上訴人為履行與被上訴人陳枝來所共同簽定之合作契約書
    上提供營運資金中之一部分，被上訴人陳枝來業已將上開上
    訴人交付之營運資金，投入合作社之經營、建設之上，上訴
    人竟據此偽稱為本件借款、票款，顯非事實。再者，上訴人
    所提出台灣土地銀行枋寮分行二筆匯款單，乃被上訴人林麗
    珠在外無法軋入票款金額，故委由訴外人陳麗雪代為軋入之
    票款金額，被上訴人林麗珠亦隨即將錢返還予訴外人陳麗雪
    ，而取回代為軋入票款之匯款單正本，故該款項應已清償，
    上訴人竟將此列入系爭300,000 元票款內，並請求被上訴人
    返還，顯然無據等語置辯。並聲明：上訴人之訴駁回。
三、原審駁回上訴人全部起訴，上訴人不服，提起上訴，渠於本
    院除援用於原審之陳述外，另以：
(一)、本件被上訴人陳枝來持其妻即被上訴人林麗珠簽發之系爭支
    票，由被上訴人陳枝來背書轉讓與上訴人，被上訴人林麗珠
    既為發票人，上訴人自得基於票據行為之規定向被上訴人林
    麗珠請求給付票款。
(二)、縱認上訴人與被上訴人二人間均有借貸之原因關係，然自證
    人陳麗雪之證述觀之，已足見被上訴人二人已在98年4 、5
    月間向上訴人借得300,000 元且未清償，並有結算表可參。
(三)、又上訴人所交付被上訴人之300,000 元，若確係提供合作社
    營運資金所用，則何以被上訴人陳枝來須在被上訴人林麗珠
    所開立之系爭支票上背書，並交付上訴人供提示兌現，衡諸
    常理，被上訴人應無庸開立系爭支票，顯見系爭300,000 元
    確與合作社之資金無關。並聲明：如主文第1、2項所示。
四、被上訴人於本院除引用原審書狀作為陳述外，並補充：上訴
    人並未交付任何金額與被上訴人，是依票據法第14條第2 項
    規定，被上訴人得持原因關係對抗上訴人，並聲明：上訴駁
    回。
五、兩造對於下列事項均不爭執，並有系爭支票、退票理由單、
    匯款單、結算單等附卷為證（見原審卷第6 頁、第30至第32
    頁），並經本院依職權調閱本院98年度司票字第897 號、98
    年度潮簡字第344 號卷互核無訛，堪信為真實：
(一)、系爭支票之原因關係為被上訴人陳枝來「預計」向上訴人借
    貸現款（但事實上簽發當時尚未開始借款），於98年4 月間
    由被上訴人林麗珠簽發，被上訴人陳枝來填寫金額與日期，
    但其對於背書之印章否認其真正，並表示非其所有之印章，
    被上訴人林麗珠對於系爭支票之真正性不爭執，兩人並於當
    日交付系爭支票與上訴人收執。
(二)、上訴人於98年7 月31日屆期提示，因存款不足未獲付款。
(三)、被上訴人確已自證人陳麗雪處，以收受現金或匯款等方式共
    收取300,100元金額無誤。
六、是本件之爭點厥為：(1)、系爭支票上被上訴人陳枝來背書印
    章是否偽造？(2)、若系爭支票基礎之原因關係確為借貸，則
    上訴人實際上有無支付300,000 元之借款與被上訴人？被上
    訴人自證人陳麗雪處，以收受現金或匯款等方式共收取300,
    100 元金額是上訴人借款抑或提供與合作社資金所用？(3)、
    若上訴人實際上確有支付300,000 元之借款與被上訴人，則
    被上訴人有無清償此金額？(4)、被上訴人依票據法第14條第
    2 項規定主張得以對抗上訴人，是否有據？茲分述如下：
(一)、系爭支票上被上訴人陳枝來背書之印文並非偽造：
    被上訴人陳枝來於原審98年12月21日言詞辯論期日業已承認
    系爭支票為其所開立，僅未拿到資金（見原審卷第25頁），
    且該次言詞辯論期日之錄音內容亦經本院於100 年6 月10日
    勘驗無訛（見本院卷第147 頁），被上訴人就此勘驗內容亦
    於本院當庭承認其確實曾於原審中承認系爭支票為其所開立
    （見本院卷第170 頁背面），顯見其抗辯系爭票據非其所背
    書云云，顯為事後矯飾之詞。況證人陳麗雪就當日開票過程
    ，亦證稱係於98年4 月間某日在被上訴人夫妻家中，被上訴
    人夫妻一起執系爭支票交付與偕同前往之上訴人收執，當時
    系爭支票上已經有被上訴人兩人之印文等語明確（見本院卷
    第138 頁背面至第139 頁），足信系爭支票確為被上訴人林
    麗珠所簽發、被上訴人陳枝來所背書。被上訴人陳枝來事後
    辯稱系爭支票上背書印文遭人偽造，非與事實相符。
(二)、系爭支票基礎之原因關係確為借貸，且上訴人實際上亦陸續
    支付共計300,100 元之借款與被上訴人：
  1.按「票據固為文義證券及無因證券，票據上之權利義務，悉
    依票上所載文義定之，與其基礎之原因關係各自獨立，票據
    上權利之行使，不以其原因關係存在為前提，是以執票人行
    使票據上權利時，就其基礎之原因關係確係有效存在，不負
    舉證責任。惟上訴人主張李○招無資力貸款與胡○難，李○
    招則自承系爭本票為其借款與胡○難之憑據，似均認本票交
    付之原因關係為消費借貸，果爾，自應由執票人就借款已交
    付之事實負舉證責任」（最高法院89年度台上字第505 號、
    第85號、88年度台簡上字第55號、79年度台上字第1526號分
    別著有判決可供參照）；再按「消費借貸，因金錢或其他代
    替物之交付而生效力，民法第475 條定有明文。又票據為無
    因證券，票據債權人就其取得票據之原因，固不負證明之責
    任，惟執票人既主張係票據發票人向伊借款而簽發交付，以
    為清償方法，債務人復抗辯其未收受借款，消費借貸並未成
    立，則就借款之已交付事實，即應由執票人負舉證責任」（
    最高法院85年度台上字第1990號判決意旨參照）。經查，系
    爭支票係由被上訴人所簽發、背書，已如前所述，又本件系
    爭支票票據債務人即被上訴人稱兩造間就系爭支票之原因關
    係，乃出於300,000 元「借貸關係」，亦為上訴人所承認，
    復經證人陳麗雪證述明確（見本院卷第75頁）。惟就是否業
    已收受借款，被上訴人據以抗辯，則依上開說明，自應由上
    訴人就借款已交付之事實負舉證責任，合先敘明。
  2.經查，上訴人所主張陸續交付共計300,100 元借款與被上訴
    人之如下過程，經證人陳麗雪證述明確（見原審卷第27頁、
    本院卷第74頁背面、第75頁、第182 頁背面），並有被上訴
    人所承認為其等所親簽之結算單、原告所提出匯款單、提領
    現金之存摺明細記錄等為證（見原審卷第28頁、第30至第32
    頁、第48頁、本院卷第89至第101 頁），堪信為真實：
  於98年4 月10日，證人陳麗雪執當日上訴人所交付之45,100
    元現金，匯入被上訴人林麗珠臺灣土地銀行枋寮分行支票帳
    戶，證人陳麗雪所填具之匯款單，上面「戶名、帳號與金額
    」均係被上訴人林麗珠事先寫好交付給上訴人，再由上訴人
    持之於98年4 月10日前交付給證人陳麗雪，由其前往辦理上
    開匯款事宜。被上訴人林麗珠並因此在原審卷第30頁結算單
    上「4 月10日支票45,000元」後方簽名認證。
  於98年4 月11日，證人陳麗雪執同日上訴人所交付之現金10
    ,000元，在被上訴人林麗珠枋山家中當場支付。於98年4 月
    14日證人陳麗雪執同日上訴人所交付之現金55,000元，在被
    上訴人林麗珠枋山家中當場支付。被上訴人林麗珠並因此在
    原審卷第30頁結算單上「4 月11日現金10,000元」、「4 月
    14日現金55,000元」後方簽名認證。
  於98年4 月24日，證人陳麗雪偕同上訴人，前往被上訴人陳
    枝來家中，上訴人當場交付現金30,000元。被上訴人陳枝來
    並因此在原審卷第32頁結算單上「茲收到新台幣30,000元、
    日期98年4 月24日」之簽收欄位處簽名認證。
  於98年5 月4 日，證人陳麗雪偕同上訴人，前往被上訴人陳
    枝來家中，上訴人當場交付現金110,000 元。被上訴人陳枝
    來並因此在原審卷第32頁結算單上「5 月4 日110,000 元」
    後方簽名認證。
  於98年5 月11日，證人陳麗雪接到被上訴人林麗珠打電話，
    告知她的支票到期不足額，請證人幫她匯款20,000元，證人
    詢問上訴人同意後，根據林麗珠電話中所告知之帳號，執上
    訴人之前放在證人身上之現金20,000元匯款至被上訴人林麗
    珠臺灣土地銀行枋寮分行支票帳戶。此匯款單正本仍在上訴
    人處。
  於98年5 月12日，證人陳麗雪偕同上訴人，前往被上訴人陳
    枝來家中，上訴人當場交付現金30,000元。
  綜上顯證，上訴人對於300,000 元借款業已交付之事實已盡
    舉證責任（實則上訴人共計交付被上訴人300,100 元之金額
    ，然上訴人主張借貸金額為300,000 元），被上訴人抗辯其
    未收受借款，消費借貸並未成立，不足為採。
(三)、被上訴人向上訴人收取之上開共計300,100 元金額，與加祿
    堂青果生產合作社資金完全無涉：
  1.經查，被上訴人雖陳稱自上訴人處所收受之前揭金額，實係
    上訴人為履行與被上訴人陳枝來於97年8 月11日所共同簽定
    之「合作契約書」內容，依該契約內容，上訴人必須提供加
    祿堂青果生產合作社營運資金3,000,000 元中之其中一部分
    ，而被上訴人陳枝來則亦將上訴人所交付之前揭營運資金，
    投入在加祿堂青果生產合作社之經營、建設上，上訴人不得
    持之偽稱是借款、票款加以請求等語資為抗辯，並提出合作
    契約書為證（見原審卷第60頁）；然查，證人陳素貞、林呈
    瑞就上開300,000 元金額，乃借貸與被上訴人，之後因系爭
    支票提示無法兌現，證人陳素貞、林呈瑞、上訴人以及證人
    陳麗雪均前往被上訴人家中詢問如何處理，被上訴人陳枝來
    當場表示再給予一週時間處理，證人陳素貞並當場手寫「退
    票300,000 元（一星期內處理）陳枝來家中」等內容之結算
    單等情證述明確，並提出結算單為證（見本院卷第35頁、第
    76頁、第106 頁背面第107 頁），堪信系爭金額確為借貸，
    而與合作社資金無涉。況被上訴人陳枝來於本院98年度潮簡
    字第344 號案件審理中，亦自稱：確與上訴人間有一筆300,
    000 元支票借貸（見本院98年度潮簡字第344 號卷第33頁）
    ，則現於本件訴訟中又翻異前詞改稱該筆金額乃合作社資金
    ，尚難信憑。
  2.再查，實際上，關於加祿堂青果生產合作社之資金給付方式
    ，係由證人陳麗雪提領證人林呈瑞匯款至合作金庫枋寮分行
    加祿堂青果生產合作社帳戶（如本院98年度潮簡字第344 號
    卷第10頁所示帳戶）之現金後，再交付給被上訴人夫妻，且
    每次資金交付給被上訴人夫妻後，伊等就會在如本院卷第51
    至第53頁單據上簽收等情，經證人陳麗雪結證明確（見本院
    卷第139 頁），並有與上開借款300,000 元結算單完全不同
    之單據附卷可證（見本院卷第51至第53頁）。甚且，被上訴
    人陳枝來於本院98年度潮簡字第344 號起訴狀中亦自陳，上
    訴人出資合作社之資金均係另以匯款方式匯入生產合作社帳
    戶（見本院98年度潮簡字第344 號卷第5 頁），而與證人陳
    麗雪上開證述相符。足見上訴人等出資合作社資金均係以匯
    入合作金庫枋寮分行帳戶之方式，而與上訴人個人直接匯款
    或交付予被上訴人之300,000 元借款毫無關連。
  3.又查，被上訴人雖稱向上訴人受領之300,000 元金額，均用
    以加祿堂青果生產合作社之經營上，並提出現金支出明細表
    為證（見本院卷第177 頁、第227 頁），然查，加祿堂青果
    生產合作社的支出流程均係由被上訴人與上訴人討論好要支
    付何筆項目後，上訴人再告知證人陳麗雪，由證人陳麗雪去
    支付，其中一兩筆則係證人陳麗雪拿錢給被上訴人去支付，
    但從無被上訴人自己拿錢去支付之情形，亦經證人陳麗雪結
    證明確（見本院卷第183 頁），並有證人陳麗雪簽名之現金
    支出傳票、收據等附卷為證（見本院卷第192 至第218 頁）
    。均足證被上訴人所稱向上訴人受領之300,000 元金額，均
    用以加祿堂青果生產合作社之經營支用云云，乃魚目混珠，
    指鹿為馬之說，不足採信。
  4.復查，被上訴人陳枝來既擔任加祿堂青果生產合作社理事主
    席，且以其配偶林麗珠名義於臺灣土地銀行設立支票存款帳
    戶，並曾以該支票帳戶支付向上訴人另筆30,000元、45,000
    元借款款項，有被上訴人於本院98年度潮簡字第344 號審理
    中所提出支票存款單據2 張可佐（見98年度潮簡字第344 號
    卷第35頁），足認被上訴人夫妻於日常經濟生活有相當之智
    識程度，甚且知悉運用簽發支票方式，達成以支票替代現金
    為支付之工具，故就票據表徵之權利及責任，應已有一定程
    度之認知。據此被上訴人自身智識程度，及兩造間另有私人
    借貸往來之情事，果如被上訴人主張系爭支票係為上訴人合
    夥資金，則以被上訴人上開智識程度，僅須出具收取資金交
    付書面證明即可，豈有甘冒簽發系爭支票負兌現責任或任由
    支票輾轉流通於第三人而應負發票人或背書人責任之風險？
    被上訴人上開主張，顯然與其自身經濟生活智識經驗相違，
    已難採信。
(四)、被上訴人所舉98年4 月10日之匯款單正本，不足證明確有清
    償此金額：
    被上訴人雖提出上開(二)2.45,100元匯款單「正本」為證，
    欲證明被上訴人林麗珠業已返還上訴人該筆金額，故證人陳
    麗雪方交還該匯款單正本與被上訴人收執云云，然關於此，
    證人陳麗雪證述係因被上訴人林麗珠於98年4 月14日已經願
    意在原審卷第30頁上的結算單上日期以及金額簽名認證，方
    才願意交付正本與被上訴人，然實際上被上訴人均未清償等
    語明確（見本院卷第75頁）。且除此之外，被上訴人亦自承
    無任何資金提領或匯款記錄得以證明（見本院卷第140 頁）
    ，足見上開清償之說尚難信憑。
(五)、被上訴人依票據法第14條第2 項規定主張得以對抗上訴人，
    於法無據：
    按「票據法第14條第2 項所謂無對價或以不相當之對價取得
    票據者，不得享有優於其前手之權利云云，則係指無對價或
    以不相當之對價自無票據權利人之手取得其票據者而言。果
    如上訴人主張，系爭支票係陳○照為清償其借款1,000,000
    元所交付之支票中之一張，上訴人即非無對價或以不相當之
    對價而取得，而縱如原審認定陳○照原係購屋贈與上訴人（
    按陳○照與上訴人為夫妻因協議離婚而贈與），先由上訴人
    付出價款，陳○照交付上訴人支票二張，系爭支票為該二張
    支票不獲兌現後，更遞交與上訴人者，陳○照贈與之標的物
    ，既為房屋而非金錢，其為清償金錢而交付支票，究難解為
    原審所謂之「清償贈與之債務」，當不得指上訴人之取得系
    爭支票係非有償，從而上訴人向被上訴人請求給付票款，被
    上訴人即無依前開法條第二項有所主張之餘地」（最高法院
    72年度台上字第1061判決意旨參照）。準此本件上訴人既已
    交付相當於系爭支票票面金額之300,000 元借款金額與被上
    訴人，已如前所述，即非無對價或以不相當之對價自無票據
    權利人之手取得其票據之情形，被上訴人據此主張對抗云云
    ，並無理由。
(六)、綜上所述，上訴人既已就交付借款舉證明確，被上訴人復無
    法舉證證明上訴人所持有之系爭支票，有票據法第14條所示
    效力障礙之事由存在，是上訴人依票據之法律關係，請求發
    票人即被上訴人林麗珠，以及背書人即被上訴人陳枝來應連
    帶給付票面金額及自提示日起至清償日止，按年息6%計算之
    利息，為有理由，應予准許。原審為上訴人敗訴之判決，洵
    有未恰，上訴意旨求予廢棄改判，為有理由，爰由本院予以
    廢棄原判決，改判如主文第二項所示。
七、本件事證已臻明確，兩造其餘攻擊防禦方法及所提證據，經
    本院審酌後，認對於判決結果不生影響，爰不一一論列，併
    此敘明。
八、據上論結，本件上訴為有理由，依民事訴訟法第436 之1第3
    項、第450 條、第385 條第1 項前段、第78條、第85條第2
    項，判決如主文。
中    華    民    國    100   年    11    月    16    日
                  民事第一庭    審判長法  官柯彩燕
                                      法  官胡晏彰
                                      法  官羅培毓
正本係照原本作成。
不得上訴。
中    華    民    國    100   年    11    月    16    日
                                      書記官  張婉郁